臺灣臺北地方法院民事判決
109年度訴字第5699號
原      告  王詩晴  
訴訟代理人  王明德  
被      告  王袁笋妹
訴訟代理人  李孟融律師 (法扶律師)  
            王俊雄  
上列當事人間請求清償債務事件，本院於民國110年10月22日言
詞辯論終結，判決如下：
    主  文
被告應給付原告新臺幣壹佰柒拾萬肆仟玖佰壹拾玖元，即自民國
一百零九年七月八日起至清償日止，按週年利率百分之五計算之
利息。 
訴訟費用由被告負擔。
    事實及理由
一、原告主張：被告為原告之祖母，與訴外人即原告母親蔣淑蘭
    共有門牌號碼臺北市○○區○○路0巷0弄00號5樓房屋暨坐落基
    地（兩人持分均為2分之1，下稱系爭不動產），被告於民國
    95年12月4日邀同蔣淑蘭為連帶保證人，並以系爭不動產為
    擔保，與訴外人台北富邦商業銀行股份有限公司（下稱台北
    富邦銀行）簽訂房屋貸款契約書，向台北富邦銀行借款新臺
    幣（下同）350萬元，另於102年1月30日再邀同蔣淑蘭為連
    帶保證人，與台北富邦銀行簽訂個人房屋（修繕）貸款契約
    ，向台北富邦銀行借款80萬元（與上述房屋貸款合稱系爭貸
    款）。嗣因被告無力清償系爭貸款致系爭不動產將行拍賣，
    原告於108年12月30日分別匯款115萬272元、55萬4,647元至
    被告所有台北富邦帳號00000000000000、00000000000000帳
    戶，代被告向台北富邦銀行清償系爭貸款餘額170萬4,919元
    ，被告因此受有免除債務的不當利益，為此，爰依民法第17
    9條規定，請求被告償還等語。並聲明：被告應給付原告170
    萬4,919元，及自支付命令送達翌日起至清償日止，按週年
    利率5％計算之利息。
二、被告則以：系爭不動產於108年6月23日前雖登記為被告所有
    ，然實際上係約定由被告、被告長子即原告之父王明德、被
    告次子王明智共有，95年間，王明智因擬分家另購住所，三
    方協議由被告及蔣淑蘭支付權利轉讓金170萬元給王明智，
    王明智將其對系爭不動產之權利義務轉讓予被告及蔣淑蘭，
    被告遂以系爭不動產向台北富邦銀行貸款350萬元，其中120
    萬元於95年12月22日支付王明智作為權利轉讓金，其餘款項
    則用以清償系爭不動產對前一家銀行之房貸。至另筆80萬元
    借款，被告僅為借款名義人，實際借款人為蔣淑蘭及王明德
    。被告每月依與蔣淑蘭、王明德之約定，按月匯款約1萬元
    繳交貸款本息，因蔣淑蘭未如期繳交其應負擔之貸款，致系
    爭不動產遭強制執行拍賣，故由原告以其名義向訴外人台中
    商業銀行股份有限公司（下稱台中商銀）聲請貸款，借款40
    0多萬元，以清償系爭貸款餘額170萬4,919元，因原告向台
    中商銀申請貸款，仍須以被告所有系爭不動產2分之1持分為
    擔保，蔣淑蘭為使原告順利以系爭不動產取得轉貸貸款，於
    108年12月11日書立如被證4所示手稿乙紙自承系爭貸款由伊
    承擔與被告無關，已生債務承擔之效力，是原告上開清償行
    為係清償蔣淑蘭之債務，與被告無涉。退步言之，被告係以
    己身所有系爭不動產2分之1持分，作為原告向台中商銀借貸
    的物上擔保，使原告受有得以向台中商銀借貸418萬元之利
    益，並承擔原告如不清償台中商銀債務時的擔保風險，扣除
    原告清償系爭貸款餘額170萬4,919元，原告仍享有將近248
    萬元之借款利益，以及得以貸款的物上擔保利益，堪認兩造
    間有相當於協議代物清償之合意。是原告代為清償之款項非
    被告之債務或雙方已協議清償方式，原告請求被告返還，並
    無理由等語置辨。並聲明：㈠原告之訴駁回。㈡如受不利判決
    ，願供擔保免為假執行。
三、兩造不爭執事項：
  ㈠系爭不動產於108年6月23日之前登記為被告所有，108年6月2
    3日之後為被告與蔣淑蘭告各持分2分之1。
　㈡被告於95年12月4日以借款人身分與台北富邦銀行簽訂「房屋
    貸款契約書」借款350萬元，借據編號00000000000000，連
    帶保證人為蔣淑蘭。被告另於102年1月30日以借款人身分與
    台北富邦銀行簽訂「個人房屋（修繕）貸款契約」借款80萬
    元，借據編號00000000000000，連帶保證人為蔣淑蘭。
　㈢原告於108年12月30日自其所有台中銀行帳戶分別匯款115萬2
    72元、55萬4,647元至被告所有台北富邦帳號0000000000000
    0、00000000000000帳戶，清償被告對台北富邦銀行系爭貸
    款餘額170萬4,919元。
四、得心證之理由：
　　原告主張其代被告清償對台北富邦銀行系爭貸款餘額170萬4
    ,919元，被告因此受有免除債務的不當利益，爰依民法第17
    9條規定，請求被告償還等情，為被告所否認，並以前詞置
    辨，則本件爭點厥為：㈠被告與訴外人蔣淑蘭間就系爭貸款
    ，是否達成由蔣淑蘭承擔債務之協議？㈡原告依民法第179條
    規定，請求被告返還170萬4,919元，有無理由？兩造是否有
    達成代物清償之合意？茲分述如下：
　㈠被告與訴外人蔣淑蘭間就系爭貸款，是否達成由蔣淑蘭承擔
    債務之協議？
　⒈按當事人主張有利於己之事實者，就其事實有舉證之責任，
    民事訴訟法第277條本文定有明文。又原告對於自己主張之
    事實已盡證明責任後，被告對於該項主張，如抗辯其為不實
    並提出反對之主張者，則被告對其反對之主張，亦應負證明
    之責，此為舉證責任分配之原則（最高法院107年度台上字
    第1166號判決可資參照）。次按第三人與債權人訂立契約承
    擔債務人債務者，其債務於契約成立時，移轉於該第三人。
    第三人與債務人訂立契約承擔其債務者，非經債權人承認，
    對於債權人不生效力。民法第300條、第301條定有明文。是
    債務承擔需以合意為之，且於第三人與債務人訂立契約承擔
    債務者，尚須經債權人承認，對債權人使生效力。本件被告
    不爭執其為系爭貸款之借款人（見不爭執事項㈡），惟抗辯
    蔣淑蘭已於其達成協議承擔系爭貸款債務，其已非系爭貸款
    之債務人云云。依上開說明，被告自應就蔣淑蘭已與其達成
    承擔系爭貸款債務之合意且業經債權人承認之有利與己事實
    負舉證責任。
　⒉被告固舉被證4手稿乙紙，辯稱其與蔣淑蘭已達成債務承擔之
    合意，然系爭手稿內容僅記載「蔣淑蘭貸款共350萬，富邦
    銀行金額與被告無關，中華民國108年12月11日，蔣淑蘭（
    按壓指印）」等語，審以證人蔣淑蘭到庭陳述仍言系爭貸款
    借款人為被告，伊係連帶保證人，於被告提出系爭手稿後，
    並未承認系爭手稿等情（見本院卷第50至51頁），已難認被
    告有與蔣淑蘭達成債務承擔之意思表示合致，又無論系爭手
    稿內容記載債務之債權人係指原債權人台北富邦銀行，抑或
    指代為清償貸款之原告，被告並未舉證系爭手稿內容已獲台
    北富邦銀行承認，原告亦陳稱蔣淑蘭書立系爭手稿目的係為
    再向台北富邦銀行申貸，而非債務承擔等語（見本院卷第14
    4頁），均徵被告所辯債務承擔乙節未獲債權人承認，是被
    告並不能舉證第其與三人蔣淑蘭就系爭貸款債務有債務承擔
    之合意，亦未舉證被告所謂債務承擔業經債權人台北富邦銀
    行或原告承認而同意免除被告債務，核與前開所述債務承擔
    之要件不符，被告所辯實乏所據，不予採信。從而，被告仍
    為系爭貸款債務之債務人一情，堪予認定。
　㈡原告依民法第179條規定，請求被告返還170萬4,919元，有無
    理由？兩造是否有達成代物清償之合意？
　⒈按無法律上之原因而受利益，致他人受損害者，應返還其利
    益；雖有法律上之原因，而其後已不存在者，亦同，民法第
    179條定有明文。次按債權人受領他種給付以代原定之給付
    者，其債之關係消滅，民法第319條定有明文。又代物清償
    係一種消滅債之方法，故債權人與債務人間授受他種給付時
    ，均須有以他種給付代原定給付之合意，代物清償始能認為
    成立。代物清償經成立者，無論他種給付與原定之給付其價
    值是否相當，債之關係均歸消滅（最高法院52年台上字第36
    96號判決足參）。
　⒉經查，被告為系爭貸款債務之債務人，是項債務未經第三人
    蔣淑蘭為債務承擔乙節，業經認定如前，則被告即有依貸款
    契約償還系爭貸款債務之義務，而系爭貸款未償餘額經原告
    於108年12月30日以其所有台中銀行帳戶直接匯款至被告所
    有台北富邦帳戶之方式，清償貸款本息合計170萬4,919元一
    情，為被告所不爭執（見不爭執事項㈢），是被告因原告該
    清償行為，受有債務消滅之利益，並致原告總體財產減少而
    受有損害，兩者間復無法律上原因，原告自得依不當得利關
    係對被告主張權利。
　⒊被告雖另抗辯其以己身所有系爭不動產2分之1持分，作為原
    告向台中商銀借貸的物上擔保，扣除原告清償系爭貸款餘額
    170萬4,919元，原告仍享有將近248萬元之借款利益，以及
    得以貸款的物上擔保利益，堪認兩造間有相當於協議代物清
    償之合意云云。惟查，本件原告主張其係因為代被告清償富
    邦銀行貸款始以系爭不動產為擔保品向台中商銀申請轉貸，
    且被告並未提出原告同意以被告物上擔保之提供抵償系爭款
    項170萬4,919元之積極事證，無從認定兩造間有代物清償之
    合意，是被告前揭抗辯，尚難憑採。
　⒋從而，被告未舉證與原告達成代物清償之合意，其對原告之
    不當得利債務尚未消滅，原告依據民法第179條之規定，請
    求被告給付170萬4,919元，即屬有理，應予准許。
五、末按給付有確定期限者，債務人自期限屆滿時起，負遲延責
    任。給付無確定期限者，債務人於債權人得請求給付時，經
    其催告而未為給付，自受催告時起，負遲延責任。其經債權
    人起訴而送達訴狀，或依督促程序送達支付命令，或為其他
    相類之行為者，與催告有同一之效力。民法第229條第1項、
    第2項定有明文。又遲延之債務，以支付金錢為標的者，債
    權人得請求依法定利率計算之遲延利息。但約定利息較高者
    ，仍從其約定利率。應付利息之債務，其利率未經約定，亦
    無法律可據者，週年利率為5％。民法第233條第1項、第203
    條亦有明文。查原告對被告之不當得利返還債權，屬未定期
    限之金錢債務，依前揭規定，原告併請求被告自支付命令聲
    請狀送達之翌日即109年7月8日（見司促卷第31頁）起，至
    清償日止，按週年利率5％計算遲延利息，亦屬有據，應予准
    許。
六、綜上所述，原告依不當得利之法律關係，請求被告給付170
    萬4,919元，及自109年7月8日起至清償日止，按週年利率5％
    之利息，為有理由，應予准許。又本件原告未聲請假執行，
    被告陳明願供擔保請准免為宣告假執行，核無必要，併予敘
    明。
七、本件事證已臻明確，兩造其餘主張與攻擊防禦方法及所提證
    據，經審酌後認與本件判決之結果不生影響，爰不另一一論
    述，併此敘明。
八、據上論結，本件原告之訴為有理由，依民事訴訟法第78條，
    判決如主文。 
中　　華　　民　　國　　110 　年　　11　　月　　12　　日
                  民事第一庭    法　官　熊志強
以上正本係照原本作成。
如對本判決上訴，須於判決送達後20日內向本院提出上訴狀。如
委任律師提起上訴者，應一併繳納上訴審裁判費。
中　　華　　民　　國　　110 　年　　11　　月　　12　　日
                                書記官　沈世儒